臺灣桃園地方法院民事裁定
111年度消債清字第68號
聲  請  人  
即債務人    周羽欣  

代  理  人  趙興偉律師（法扶律師）
上列當事人因消費者債務清理事件聲請清算，本院裁定如下：
    主  文
一、債務人丙○○自民國一百一十一年七月二十二日下午四時起開
    始清算程序。
二、命司法事務官進行本件清算程序。
    理  由
一、按債務人不能清償債務或有不能清償之虞者，得依消費者債
    務清理條例所定更生或清算程序，清理其債務；債務人對於
    金融機構負債務者，在聲請更生或清算前，應向最大債權金
    融機構請求協商債務清償方案，或向其住、居所地之法院或
    鄉、鎮、市、區調解委員會聲請債務清理之調解，消費者債
    務清理條例（下稱消債條例）第3條、第151條第1項分別定
    有明文。此係採前置協商主義，是債務人於協商程序中，自
    應本於個人實際財產及收支狀況，依最大誠信原則，商討解
    決方案。如終究不能成立協商，於聲請更生或清算時，法院
    審酌上開條文所謂「不能清償或有不能清償之虞」，允宜綜
    衡債務人全部收支、信用及財產狀況，評估是否因負擔債務
    ，而不能維持人性尊嚴之最基本生活條件，所陳報之各項支
    出，是否確屬必要性之支出，如曾有協商方案，其條件是否
    已無法兼顧個人生活之基本需求等情，為其判斷之準據。又
    法院開始清算程序之裁定，應載明其年、月、日、時，並即
    時發生效力。法院開始更生或清算程序後，得命司法事務官
    進行更生或清算程序，必要時得選任律師、會計師或其他適
    當之自然人或法人1人為監督人或管理人，復為同條例第83
    條第1項、第16條第1項所明定。
二、聲請意旨略以：
    聲請人即債務人丙○○前積欠金融機構債務無法清償，於民國
    107年3月14日聲請消費者債務清理法院前置調解，後調解不
    成立，並經本院107年度消債更字第131號裁定於107年9月21
    日下午5時開始更生程序，後於更生程序中聲請人撤回更生
    之聲請，因而終結更生程序。嗣聲請人於111年5月20日再向
    本院聲請消費者債務清理清算程序，又聲請人主張無力負擔
    任何還款方案，且其無擔保或無優先權之債務總額已達新臺
    幣(下同)486萬8,919元，顯有不能清償債務之情事，爰聲請
    裁定准予清算等語。
三、經查：
  ㈠本條例所稱消費者，指5年內未從事營業活動或從事小規模營
    業活動之自然人；前項小規模營業指營業額平均每月20萬元
    以下者，消債條例第2條第1、2項定有明文。又消債條例第2
    條第1項所稱5年內從事小規模營業活動，係指自聲請更生或
    清算前1日回溯5年內，有反覆從事銷售貨物、提供勞務或其
    他相類行為，以獲取代價之社會活動，依其5年內營業總額
    除以實際經營月數之計算結果，其平均營業額為每月20萬元
    以下者而言，例如：平均月營業額未逾20萬元之計程車司機
    、小商販等即屬之（參照辦理消費者債務清理事件應行注意
    事項第1點）。經查，參以聲請人勞工保險被保險人投保資
    料表及國稅局綜合所得稅各類所得資料清單，可知聲請人於
    聲請調解前，僅在民間公司任職，且其於調解前5年內並無
    從事小額營業活動，自得依消債條例聲請清算，合先敘明。
  ㈡又聲請人以其有不能清償債務之情事，向本院聲請債務清理
    前置調解，經本院107年度消債調字第98號為調解不成立，
    並經本院107年度消債更字第131號裁定開始更生程序，後經
    聲請人自行撤回更生聲請，更生程序因而終結等情，業經本
    院依職權調取上開調解、更生、更生執行案卷查明無訛。是
    聲請人確已依消債條例第151條第1項、第153之1條第1項之
    規定，於聲請清算前聲請法院調解，本院自得斟酌聲請人卷
    中所提出之資料及調查之證據，再綜合聲請人目前全部收支
    及財產狀況，評估是否已達不能維持最低生活條件，而有「
    不能清償債務或有不能清償之虞」之情形。
　㈢聲請人前曾向本院聲請更生，並經本院以107年度消債更131
    號案裁定自107年9月21日開始更生，並由司法事務官以107
    年度司執消債更字第165號案加以執行，後聲請人即於109年
    2月10日撤回該更生之聲請，是聲請人並無實質進行更生程
    序，仍可為本案之聲請，附此敘明。　
四、經查，本院司法事務官前於更生執行程序中，函詢全體債權
    人陳報債權，分別有國泰世華商業銀行股份有限公司陳報其
    債權總額為66萬8,677元、兆豐國際商業銀行股份有限公司
    陳報其債權總額為241萬4,916元、合作金庫商業銀行股份有
    限公司陳報其債權總額為436萬9,721元。另聲請人於111年6
    月20日提出民事陳報狀更正債權人清冊，並增列民間債權人
    余遠清之債權為42萬元，合計已陳報之債權總額為787萬3,3
    14元。
五、次查，依聲請人所提出財產及收入狀況說明書、全國財產稅
    總歸戶財產查詢清單、民事陳報狀及全球人壽、國泰人壽函
    覆本院資料（參本院卷第13頁、第21頁、第95至103頁、第1
    11頁以下），顯示聲請人名下有坐落新北市樹林區土地2筆
    之應有部分、92年出廠之汽車1部，另有全球人壽保險契約
    ，保單解約金約為4,675元，及國泰人壽保險契約6份，保單
    解約金約為3萬807元。再聲請人自承其前以自己為要保人、
    被保險人，而投保新光人壽保險（保單號碼為A2DZA00270、
    A2QZA00770)，嗣於107年3月21日將此等保險契約要保人更
    改為其女兒乙○○（當時尚未成年），保費則由聲請人向朋友
    余遠青借款，並由余遠青匯款至乙○○之名下帳戶以為墊繳。
    另於109年12月間，乙○○亦有以其為要保人、聲請人為被保
    險人，而向國泰人壽保險公司、宏泰人壽保險公司投保，保
    費亦由聲請人向朋友余遠青借款，並由余遠青匯款至乙○○之
    名下帳戶以為墊繳等語。然查，該等保險契約，係以聲請人
    為被保險人，卻改以當時尚未成年、且需聲請人扶養之女兒
    為要保人，或直接由聲請人之女兒為要保人，再由聲請人向
    他人借款墊繳保費，此似有故意規避保險解約金遭計入聲請
    人財產之疑，然就更改保險要保人之行為，係於聲請人聲請
    清算前二年之前所生之情事，故無法依消債條例第20條1項
    第1款之規定撤銷該變更要保人之無償行為。但本院認因該
    等保費仍係由聲請人所負擔，且被保險人即為聲請人本人，
    實質上等同由聲請人自任要保人成立保險契約，但卻因聲請
    人於形式上非契約之要保人，而致無法將該保險價值直接取
    償，甚有不公。是以，本院認於日後執行清算程序或於清算
    程序終結後確認聲請人是否應予免責時，應就此部分加以斟
    酌，始符公平。另其收入來源部分，聲請人聲請清算前二年
    期間，係自109年5月20日起至111年5月19日止，故以109年6
    月起至111年5月止之所得為計算。據聲請人所提出109、110
    年綜合所得稅各類所得資料清單所示，聲請人於109年薪資
    所得總計為31萬3,353元，平均每月約為2萬6,113元，是109
    年6月起至同年12月止，薪資所得總計為18萬2,791元。又11
    0年薪資所得總計為31萬7,054元。另於111年1月起至5月止
    ，據聲請人所陳報之台灣銀行存摺明細所示，聲請人薪資所
    得總計為16萬2,286元。又聲請人於111年3月起至同年5月，
    每月領有500元之生活補助金，總計1,500元。另於110年1月
    間，有廢車回收之收入1,000元。且自11年3月至4月復領有
    中低收入戶每月500元之生活補助金，共計1,000元，故認聲
    請人於聲請清算前二年所得收入應為66萬4,631元(18萬2,79
    1元+31萬7,054元+16萬2,286元+1,500元+1,000元+1,000元=
    66萬5,631元)。另聲請人聲請清算後，每月薪資所得約為2
    萬2,430元至2萬2,890元，另有值班費、加班費等收入，是
    以，認應以110年薪資所得總額31萬7,054元之平均計算，故
    聲請人每月薪資所得約為2萬6,421元，另可領取中低收入戶
    每月生活補助金500元。準此，聲請人現每月收入所得應以2
    萬6,921元（26,421元+500）計算。
六、另按「（第1項）債務人必要生活費用，以最近一年衛生福
    利部或直轄市政府所公告當地區每人每月最低生活費1.2倍
    定之。（第2項）受扶養者之必要生活費用，準用第1項規定
    計算基準數額，並依債務人依法應負擔扶養義務之比例認定
    之。（第3項）前二項情形，債務人釋明更生期間無須負擔
    必要生活費用一部或全部者，於該範圍內，不受最低數額限
    制；債務人證明確有必要支出者，不受最高數額及應負擔比
    例之限制」，此為消債條例第64條之2所明定。是查，聲請
    人主張其每月生活必要費用為1萬8,337元，而其配偶已過世
    ，故須獨力負擔子女扶養費。衡諸衛生福利部所公布108年
    度之平均每人每月生活之最低生活費1萬4,578元之1.2倍為1
    萬7,493元、109年、110年及111年之平均每人每月生活之最
    低生活費1萬5,281元之1.2倍為1萬8,337元，聲請人每月個
    人生活必要支出費用為1萬8,337元，與衛生福利部所公布桃
    園市每月最低生活費用相符，是認聲請人每月必要支出費用
    為1萬8,337元，應屬合理。另子女扶養費部分，聲請人之長
    子甲○○為89年生、長女乙○○為90年生，於聲請人聲請本院清
    算時(即111年5月20日)，均已成年本無受扶養之必要。然聲
    請人主張兩名子女雖已成年，但乙○○尚於大學就讀、甲○○患
    有妄想型知覺失調症，並提出相關資料為證，故本院認兩名
    子女仍有受聲請人扶養之必要。另衡諸聲請人兩名子女，一
    在大學就讀、一因罹患疾病而在家休養，認其等每人之扶養
    費以上開110年度桃園市每人每月最低生活費1.2倍之7成為
    標準計算，則為1萬2,836元（18,337元×70％＝12,836元）為
    適當。又聲請人陳報其女兒乙○○每月領有國保年金3,772元
    及租金補助5,000元，是其女兒乙○○之扶養費應為4,046元(1
    萬2,836元-3,772元-5,000元)為適當，又聲請人配偶已過世
    ，聲請人需獨力負擔子女扶養費，是聲請人於聲請清算後，
    每月須負擔子女之扶養費用共計1萬6,900元(12,836元+4,04
    6元）。綜上，可認聲請人於聲請清算後，每月必要支出費
    用總計為3萬5,237元(1萬8,337元+1萬6,900元)計算。
七、從而，聲請人以上開收入扣除必要支出後，每月已無餘額（
    計算式：2萬6,421元－3萬5,237元＝-8,816元）可供清償債務
    ，聲請人現年50歲（61年出生），距勞工強制退休年齡（65
    歲）尚有15年，惟審酌聲請人目前之收支狀況，顯無法清償
    聲請人前揭所負欠之債務總額，考量聲請人之子患有妄想型
    知覺失調症而無法穩定工作，聲請人需長期負擔其扶養費，
    且該積欠債務之利息或違約金仍在增加中等情況，準此，堪
    認聲請人客觀上對已屆清償期之債務有持續不能清償或難以
    清償之虞，而有藉助清算制度調整其與債權人間之權利義務
    關係而重建其經濟生活之必要，自應許聲請人得藉由清算程
    序清理債務。
八、綜上所述，聲請人係消費者，已達不能清償債務之程度，經
    消費者債務清理調解不成立，而查無消債條例第6條第3項、
    第8條或第82條第2項所定應駁回清算聲請之事由，則其聲請
    ，應屬有據，爰裁定准許，並依同條例第16條第1項規定，
    命司法事務官進行清算程序如主文。
九、本院裁定終止或終結清算程序後，聲請人所負債務並非當然
    免除，仍應由本院斟酌消債條例第132條、第133條、第134
    條及第135條等，決定是否准予免責，如本院最終未准聲請
    人免責，聲請人就其所負債務仍應負清償之責，附此敘明。

中　　華　　民　　國　　111 　年　　7 　　月　　22　　日
              民事第三庭      法  官 林靜梅
以上正本係照原本作成。
本裁定不得抗告。
本裁定業已於111年7月22日下午4時整公告。
中　　華　　民　　國　　111 　年　　7 　　月　　22　　日
                              書記官  劉寶霞